【裁判字號】    95,上訴,1311
【裁判日期】    950630
【裁判案由】    偽造有價證券等
【裁判全文】
臺灣高等法院刑事判決                95年度上訴字第1311號
上  訴  人  臺灣新竹地方法院檢察署檢察官
被      告  甲○○
指定辯護人  本院公設辯護人周君穎
上列上訴人因被告偽造有價證券等案件，不服臺灣新竹地方法院
94年度訴字第129號，中華民國95年2月27日第一審判決（起訴案
號：臺灣新竹地方法院檢察署93年度偵字第5600號；併辦案號：
94年度偵字第1180號、第2866號），提起上訴，本院判決如下：
    主  文
原判決撤銷。
甲○○連續意圖供行使之用，而偽造有價證券，處有期徒刑貳年
，緩刑伍年；如附表所示之支票陸紙均沒收。
    事  實
一、緣甲○○前與其配偶陳文燦（於民國93年4 月初已分居）共
    同經營冷氣材料工程，因欠缺資金週轉及投資失利，向案外
    人黃光廷借貸新臺幣（下同）90餘萬元，並簽發6 紙支票予
    案外人黃光廷。甲○○明知已無償債能力且信用不佳，竟意
    圖為自己不法之所有、另基於供行使之用而偽造有價證券及
    行使偽造私文書之概括犯意，先於93年4 月間，進入其公公
    丁○○位在新竹市○區○○路2 段173 巷1 弄27號之住處，
    徒手竊取書桌抽屜內由丁○○所保管、甲○○配偶陳文燦之
    兄丙○○向新竹區中小企業銀行新竹分行（後改制為新竹國
    際商業銀行新竹分行）申請，帳號10354 號支票本1 本得手
    ；旋甲○○在未徵得其配偶陳文燦、其兄乙○○、其弟戊○○及其房東黃振謀等人明示或默示同意或授權之情形下，自
    93年4 月至6 月間，連續在其當時位於新竹縣竹東鎮○○路
    ○ 段130 號住處，將上開所竊得之支票本上票號0000000 號
    、0000000 號、0000000 號、0000000 號、0000000 號及00
    00000 號等6 紙空白支票，於不同時間，分別填載發票日、
    金額等票據應記載事項，並盜用陳文燦之圓形印鑑章蓋印於
    上開6 紙空白支票發票人欄而偽造陳文燦之印文共6 枚而為
    陳文燦名義簽發支票之偽造有價證券，復在上開6 紙支票背
    面空白處蓋用印文為背書，資偽造陳文燦表示背書轉讓意旨
    之私文書；另盜用其於88至90年間因替娘家辦理土地貸款時
    所刻其兄乙○○、弟戊○○之印章，及申請營利事業登記證
    時，代其房東黃振謀所刻之印章，暨其代配偶陳文燦所保管
    之方形印章，在上開6 紙支票背面空白處蓋用乙○○、陳文
    燦之印文各6 枚，戊○○之印文共3 枚，黃振謀之印文2 枚
    ，資偽造乙○○、陳文燦、戊○○及乙○○表示背書轉讓意
    旨之私文書；而連續偽造如附表所示之支票6 紙等有價證券
    及表示背書轉讓意旨之私文書，並持以向黃光廷供作延展清
    償前開借款之擔保而連續行使之，足以生損害於丙○○、陳
    文燦、乙○○、戊○○、黃光廷等人。嗣於93年7 月20日，
    新竹國際商業銀行新竹分行通知丙○○，其所申請支票帳戶
    中之票號0000000 號支票欲提示付款，然印鑑章不符，經丙○○到場了解，經在場之甲○○央求將該紙支票票載金額16
    萬元存入丙○○上開支票帳戶內予以兌現，惟其餘5 紙支票
    均遭退票，始悉上情。
二、案經丙○○、丁○○訴由新竹市警察局移送臺灣新竹地方法
    院檢察署檢察官偵查起訴及乙○○、戊○○訴由臺灣新竹地
    方法院檢察署檢察官偵查暨臺灣新竹地方法院(民事庭)函送
    臺灣新竹地方法院檢察署檢察官偵查後移送原審併案審理。
    理  由
一、證據能力方面：
    本案檢察官、被告及辯護人於原審準備程序、審判期日及本
    院準備程序中，就本案卷內各人證、書證之證據能力均未爭
    執（見原審卷第22頁、第43頁、第83頁、本院卷第23頁〈雖
    被告於本院審理中，經合法傳喚無正當理由未到庭，然亦未
    提出書狀就卷內證據之證據能力表示意見〉），且迄本院於
    言詞辯論終結前，亦未就本院所調查之證據主張有刑事訴訟
    法第159 條第1 項不得為證據之情形，是應認渠等已同意本
    案卷內證據資料均得作為本案證據，則揆諸同法第159 條之
    5 規定意旨，經本院審酌後，認卷內證據資料並無違法取證
    或其他不適當之情形，是本案中經本院合法調查之證據，應
    有證據能力，合此敘明。
二、認定犯罪事實所憑之證據及理由：
    上揭犯罪事實，業據被告甲○○於原審審理時坦承不諱（原
    審卷第82頁、第89至94頁），核與被害人丁○○、丙○○、
    陳文燦、乙○○、戊○○於警詢、偵查中指訴被害情節大致
    相符（見臺灣新竹地方法院檢察署93年度偵字第5600號偵查
    卷〈以下簡稱偵字第5600號偵查卷〉第3至6、35、66至68頁
    ，臺灣新竹地方法院檢察署94年度偵字第1180號偵查卷〈以
    下簡稱偵字第1180號偵查卷〉第11至16、33、34頁，臺灣新
    竹地方法院檢察署94年度他字第346 號偵查卷〈以下簡稱他
    字第346 號偵查卷〉第18至20頁），並有臺灣票據交換所新
    竹市分所93年9 月2 日臺票竹字第411 號函、93年9 月29日
    臺票竹字第462、464號函、93年10月11日臺票竹字第476 號
    函、93年11月5 日臺票竹字第513 號函、新竹國際商業銀行
    新竹分行94年4 月26日竹商銀字第101-1 號函暨其所附支票
    正反面影本、遺失票據申報書、退票理由單、掛失止付票據
    提示人資料查報表影本、新竹國際商業銀行總行93年12月2
    日竹商銀金管字第09312955號函暨其所附被害人丙○○、陳
    文燦支票帳戶開戶資料影本等在卷可稽（見偵字第5600號偵
    查卷第12至27、47至50、53至60頁）。又被告偽造附表所示
    6 紙支票係持交案外人黃光廷以供做借款債權清償期展期之
    擔保乙節，復有臺灣新竹地方法院93年度竹簡字第645 號民
    事判決書乙紙在卷可佐（本院卷第37、38頁），足認被告自
    白核與事實相符，堪為被告上揭犯罪事實之證據。本件事證
    明確，被告犯行洵堪認定。
三、論罪及酌減其刑之理由：
(一)按支票乃表彰財產權之證券，行使或處分支票上所表彰之權
    利，以支票之占有為必要，且本案支票付款人為新竹區中小
    企業銀行新竹分行，係於國內發行及流通，本身並具有價格
    （金額）之標示，堪認係刑法第201 條第1 項所規定之有價
    證券。又按，刑法第201 條第1 項所稱之「偽造」，係指無
    權簽發冒用他人名義簽發而言。
(二)查被告甲○○意圖供行使之用，明知未經被害人丁○○、丙○○、陳文燦、乙○○、戊○○、黃振謀等之同意或授權，
    在前揭時、地竊取支票本後，在上開6 紙支票上盜蓋「陳文
    燦」之印文為發票人，並於背面空白處盜蓋陳文燦、乙○○
    、戊○○、黃振謀等人之印文背書而偽造前開支票及表示背
    書轉讓意旨之私文書，並持以交付予黃光廷而行使，自足以
    生損害於丙○○、陳文燦、乙○○、戊○○、黃振謀。核其
    所為，係犯刑法第320 條第1 項之竊盜罪、第201 條第1 項
    之偽造有價證券罪、第216 條、第210 條之行使偽造私文書
    罪。被告於偽造有價證券後，復持以行使，其行使偽造有價
    證券之輕度行為，為偽造有價證券之重度行為所吸收，被告
    盜用「陳文燦」之印章後加以蓋用「陳文燦」印文之行為，
    為偽造有價證券之階段行為，包括於偽造有價證券行為之內
    ；又被告偽造背書後進而行使，其偽造私文書之低度行為為
    行使之高度行為所吸收，其盜蓋陳文燦、乙○○、戊○○、
    黃振謀等印文之行為，亦為偽造背書私文書之階段行為，均
    不另論罪。被告先後多次偽造有價證券、行使偽造私文書，
    均時間緊接，各方法相同，各觸犯構成要件相同之罪名，顯
    係基於概括犯意為之，應依連續犯之規定各論以一連續偽造
    有價證券、連續行使偽造私文書罪，並均依法各加重其刑。
    被告竊取支票之目的，係為偽造有價證券之支票及其後之背
    書，所犯上開三罪間有方法結果之牽連關係，應從一重之偽
    造有價證券罪論處。
(三)公訴人雖僅就被告竊取並偽造支票之有價證券犯行提起公訴
    ，然本件被告在上開竊取之支票背面偽造陳文燦、乙○○、
    戊○○、黃振謀等人之背書進而持以行使，此部分行使偽造
    私文書之犯罪事實，與前揭論罪科刑之竊盜、偽造有價證券
    罪部分，有方法結果之牽連犯裁判上一罪關係，已如前述，
    自為起訴效力所及，且經檢察官移送併辦，依諸審判不可分
    之原則，本院自得併予審理，附此說明。
(四)次查被告因與其配偶陳文燦共同經營公司，而向有生意往來
    之黃光廷借款後，因資金調度困難未能依期償還，為求延期
    清償，以解決其與配偶陳文燦所面臨之債務問題（此有上引
    臺灣新竹地方法院93年度竹簡字第645 號簡易判決書可參）
    ，方鋌而走險竊取如附表所示支票之有價證券進而偽造並持
    交黃光廷，致罹重典，犯後已深表悔悟並坦白承認犯行，且
    已賠償債權人即持票人黃光廷之損失，此有收據影本乙紙存
    卷可查（見原審卷第61頁），而被害人丁○○、丙○○、陳
    文燦等人與被告分別係姻親、配偶關係，被害人乙○○、戊○○為被告之兄弟，亦有戶籍謄本為憑；被害人除丁○○外
    ，餘均表示願意原諒被告，有撤銷告訴狀、和解書及原審公
    務電話紀錄、審理筆錄等可參（見偵字第1180號偵查卷第22
    、23頁、原審卷第76至78、95頁）。是被告所犯偽造有價證
    券罪之法定本刑為三年以上有期徒刑，與其犯罪情節相較，
    實屬情輕法重，揆其前開犯罪情狀，被告顯有可堪憫恕之處
    ，本院認即令處以法定最低刑度，仍嫌過重，爰依刑法第59
    條規定酌減輕其刑，並先加後減之。
四、撤銷改判之理由：
(一)撤銷之理由：
  (1)原審認被告罪證明確予以論罪科刑，固非無見，但按刑法第
    339 條第2 項之詐欺得利罪，係以使用詐術而圖得財產上不
    法之利益為成立要件。查被告因其前向案外人黃光廷借款90
    萬餘元到屆期未能清償，始偽造附表所示6 紙支票，固係供
    案外人黃光廷以擔保借款清償期延展之用，已如上述，然被
    告上開借貸債務，並不能因延緩清償期而免除，且被告仍需
    負擔延展清償期限後之利息，是對被告殊無獲取任何財產上
    不法利益可言。況依證人丁○○於偵查中證稱：「因為竹企
    新竹分行打電話給我說在7 月20日有出票，我當時沒有理他
    ，因為這些票在我父親那裡很久了，我以為是要騙我的，接
    著我又接到甲○○的電話說我當天有出票，但因為印章不對
    要我補章，我馬上到銀行，問被告為何會開我的票，……，
    當時她有帶錢，但是印章不對，銀行勸我讓她先入錢，事後
    再補章，……」等語（詳偵字第5600號偵查卷第67頁），顯
    見被告於附表編號一支票發票日屆至時，有到銀行存款而欲
    使所偽造已提示之支票兌現之舉，更徵其雖持偽造之支票予
    案外人黃光廷以供借款債務清償期延展之擔保，但並無為自
    己不法益之犯意。其所為尚與刑法第339 條第2 項詐欺得利
    罪之構成要件有間，難以該罪相繩，然原審竟誤被告所為亦
    牽連犯刑法第339 條第2 項詐欺得利罪，其此部分所持見解
    顯有誤會，難謂允當。又因公訴人未認被告有詐欺得利之犯
    罪事實而未據起訴，本院亦無需說明不另為無罪諭知之必要
    ，併此敘明。
  (2)檢察官循告訴人丁○○之請求而提起上訴，其意旨略以：被
    告原於警詢、檢察官偵查中均否認犯罪，於原審審理中始坦
    認犯行，但其犯罪動機係因自己商業投資致資金調度困難，
    而為本件犯行。是綜觀被告犯罪情節及其前先否認犯行之態
    度，被告應無情堪憫恕之處。原審所據酌減之理由，僅可為
    法定刑內從輕量刑之斟酌，不宜作為酌量減輕其刑之依據，
    原審依刑法第59條規定酌減其刑，尚有不當云云。然查：被
    告於警詢及檢察官偵查固否認偽造之犯行，但對於附表所示
    6 紙支票係其所簽發乙節則供承不諱，且於原審第三次行準
    備程序時雖未到庭，但已委由辯護人表示認罪之旨（原審卷
    第53、54頁），是尚難因其初時之否認犯罪，而否定其悔改
    之真意；況被告係與其配偶陳文燦共同經營冷氣材料工程，
    因欠缺資金週轉及投資失利，始偽造如附表所示之6 紙支票
    ，在於藉此取得對案外人黃光廷借款債務清償期限之延展，
    且於附表編號一所示支票屆期時，亦有存入款項使之兌現之
    行為，均如上述，顯見被告係為解決與其配偶之債務，始出
    此下策，其偽造如附表所示支票固有非是，但惡意甚微，再
    由遭其偽造者之被害人多為其至親，若非迫於無奈，何以無
    故牽連其親人？此由告訴人即被告之兄乙○○於原審審理中
    供陳：「被告和他先生是為逃避債務才分居，我為這件事，
    幫我妹妹很多事，也將家裡的財產變賣，替她還很多錢，我
    覺得她先生陳文燦做生意失敗，也要負責任，不能只有我妹
    妹一個人在擔」等語（原審卷第95頁），亦可見其端倪。是
    本件被告所為，自有情堪憫恕之情狀。至告訴人丁○○雖於
    本院審理中指稱被告平常揮霍無度，不知節制，借錢後態度
    惡劣；被告竊取支票向地下錢莊借錢，將家庭拖垮；於原審
    認罪協商時，原審原說要判三年，卻僅判二年，且給予緩刑
    五年，伊才不服云云（本院卷第44頁）。但此僅為告訴人丁○○片面指陳，並未提出證據證明之，且與告訴人乙○○上
    開供述相異，其所為指訴是否屬實已非無疑。且其所指陳被
    告行為非是之各節，亦與本案被告竊取附表所示支票偽造後
    持交案外人黃光廷供作延展清償借款之擔保之犯罪事實無關
    。另原審於審理中縱因聽取被告及檢察官之量刑協商而表示
    同意參酌之旨，仍不影響本院綜合考量全案犯罪情節而為量
    刑之審酌，合此說明。綜上，檢察官依諸上揭上訴意旨指摘
    原判決不當，固無理由，然原判決既有上開(1)所載述可議之
    處，仍無可維持，自應由本院撤銷改判。
(二)科刑沒收之理由：
  (1)審酌被告擅自竊取被害人丁○○所保管之丙○○支票後予以
    偽造，復持以行使，使被害人丙○○之信用受損，被害人陳
    文燦、乙○○、戊○○、黃振謀等於民事上受需擔負背書人
    票據責任之危險，混亂交易秩序，殊有非是，惟兼衡其於原
    審已坦認犯行，且已賠償債權人即持票人黃光廷之損害，並
    取得除丁○○以外被害人之諒解，亦如上述，其犯後態度良
    好，頗具悔意等一切情狀，量處如主文第二項所示之刑。且
    被告前未曾受有期徒刑以上刑之宣告，有臺灣高等法院被告
    前案紀錄表乙紙存卷可查，其因一時失慮致觸刑章，經此偵
    審程序應知所警惕而無再犯之虞，本院認所受宣告之刑，以
    暫不執行為適當，爰併予宣告緩刑五年，以啟自新。
  (2)如附表所示偽造之支票6 紙，應依刑法第205 條之規定宣告
    沒收，至前開支票上「陳文燦」之印文12枚、「乙○○」之
    印文6 枚，「戊○○」之印文3 枚，「黃振謀」之印文2 枚
    ，已因該支票之沒收而隨同沒收，自無再重複諭知沒收之必
    要，併此敘明。
五、本件被告經合法傳喚，無正當理由不到庭，爰不待其陳述，
    逕行判決。
六、應適用之法律：
(一)刑事訴訟法第369 條第1 項前段、第364 條、第371 條、第
    299 條第1 項前段。
(二)刑法第56條、第201 條第1 項、第216 條、第210 條、第32
    0 條第1 項、第55條、第59條、第74條第1 項、第205 條。
本案經檢察官賴俊雄到庭執行職務。
中    華    民    國    95    年    6     月    30    日
                  刑事第十七庭審判長法  官  陳貽男
                                    法  官  高明哲
                                    法  官  許仕楓
以上正本證明與原本無異。
如不服本判決，應於收受送達後10日內向本院提出上訴書狀，其
未敘述上訴之理由者，並得於提起上訴後10日內向本院補提理由
書狀（均須按他造當事人之人數附繕本）。
                                    書記官  劉貞達
中    華    民    國    95    年    7     月    3     日
附表：
┌──┬────┬─────┬───┬──────┬───────┐
│編號│票據號碼│票載金額  │發票人│票載發票日  │備        註  │
│    │        │（新臺幣）│      │            │              │
├──┼────┼─────┼───┼──────┼───────┤
│ 一 │0000000 │16萬元    │陳文燦│93年7 月20日│於背面偽造陳文│
│    │        │          │      │            │燦、乙○○、黃│
│    │        │          │      │            │振謀之背書    │
├──┼────┼─────┼───┼──────┼───────┤
│ 二 │0000000 │56萬元    │陳文燦│93年10月25日│於背面偽造陳文│
│    │        │          │      │            │燦、乙○○、黃│
│    │        │          │      │            │振謀之背書    │
├──┼────┼─────┼───┼──────┼───────┤
│ 三 │0000000 │12萬元    │陳文燦│93年9 月16日│於背面偽造陳文│
│    │        │          │      │            │燦、乙○○、曾│
│    │        │          │      │            │國霖之背書    │
├──┼────┼─────┼───┼──────┼───────┤
│ 四 │0000000 │16萬元    │陳文燦│93年9 月15日│於背面偽造陳文│
│    │        │          │      │            │燦、乙○○、黃│
│    │        │          │      │            │振謀之背書    │
├──┼────┼─────┼───┼──────┼───────┤
│ 五 │0000000 │36萬元    │陳文燦│93年8 月25日│於背面偽造陳文│
│    │        │          │      │            │燦、乙○○、曾│
│    │        │          │      │            │國霖之背書    │
├──┼────┼─────┼───┼──────┼───────┤
│ 六 │0000000 │16萬元    │陳文燦│93年9 月25日│於背面偽造陳文│
│    │        │          │      │            │燦、乙○○、黃│
│    │        │          │      │            │振謀之背書    │
└──┴────┴─────┴───┴──────┴───────┘
附錄本案論罪科刑法條全文
刑法第201條第1項：
意圖供行使之用，而偽造、變造公債票、公司股票或其他有價證
券者，處三年以上十年以下有期徒刑，得併科三千元以下罰金。
刑法第216條：
行使第210條至第215條之文書者，依偽造、變造文書或登載不實
事項或使登載不實事項之規定處斷。
刑法第210條：
偽造、變造私文書，足以生損害於公眾或他人者，處五年以下有
期徒刑。
刑法第320條第1項：
意圖為自己或第三人不法之所有，而竊取他人之動產者，為竊盜
罪，處五年以下有期徒刑、拘役或五百元以下罰金。


司法院資訊處製作；財團法人民間司法改革基金會備份。
